臺北高等行政法院判決
　　　　　　　　　　　　　92年度訴字第5115號
　　　　　　　　　　　　　94.
原　　　告　甲○○
訴訟代理人　韓邦財律師
　　　　　　張育祺律師
被　　　告　桃園縣政府
代　表　人　乙○○（縣長）
訴訟代理人　姜志俊律師
上列當事人間因工商登記事件，原告不服經濟部中華民國92年9
月17日經訴字第09206220250號訴願決定，提起行政訴訟。本院
判決如下：
　　主　文
原告之訴駁回。
訴訟費用由原告負擔。
　　事  實
一、事實概要：原告前於民國90年12月14日檢具營利事業統一發
    證設立登記申請書及相關文件，向被告申請於桃園縣大溪鎮
    ○○里○○路93號3樓設立「金旺旺電子遊戲場」之營利事
    業登記，經被告以考量該縣整體治安及縣民生活品質等情事
    ，將俟制定「桃園縣電子遊戲場業發證暨管理自治條例」公
    布施行後，重新開始受理申請營利事業登記等理由，以91年
    8月8以府建登字第0910536056號函為原件發還之處分。原告
    不服，訴經經濟部以91年11月29日經訴字第09106128290號
    訴願決定書撤銷原處分，並責由被告於收受訴願決定書後3
    個月內另為適法之處分。嗣被告以92年2月24日府建登字第
    0920038443號函知原告檢附有關文件重新申請營利事業登記
    事項。原告並未向被告遞送申請書件，逕依訴願法第2條第1
    項，提起訴願，經訴願機關經濟部以92年9月17日經訴字第
    09206220250號訴願決定命被告應於原告檢送申請書兩個月
    內，對原告之請求依法作成准否之處分，原告仍不服，遂提
    起本件行政訴訟。
二、兩造聲明：
  (一)原告聲明：
    1.訴願決定應撤銷。
    2.被告應作成核發原告於90年12月24日申請之「金旺旺電子
      遊戲場」營利事業登記證之處分。
  (二)被告聲明：駁回原告之訴。
三、兩造之爭點：
　(一)原告主張之理由：
    1.行政訴訟法第5條第1項之規定，即學說上所謂之課予義務
      訴訟，依其規定，提起本項訴訟之實體判決要件即權利保
      護必要要件為(一)原告已申請作成一行政處分；(二)需該管機
      關於法定期間內應作為而不作為；(三)需先經訴願程序；(四)
      原告需主張損害其權利或法律上利益。本件原告聲明係請
      求　鈞院判命被告做成特定內容之行政處分，核屬行政訴
      訟法第5條所定之課予義務訴訟，自應符合前述權利保護
      必要要件，而原告提起本件訴訟亦已符合規定：
      (1)查原告早於90年12月24日檢附相關證件資料，向被告申
        請「金旺旺電子遊戲場」之營利事業登記，有卷附資料
        可稽，是原告當已申請被告作成行政處分。
      (2)依電子遊戲場業管理條例第10條第1項、商業登記法第
        21條、第22條之規定，被告既未於收受後5日內通知原
        告補正，則係認原告並無違反法令或不合法定程式之處
        ，即應於收件後7日內核准登記。惟被告竟為退回原件
        之處分，原告乃就被告之退件處分提起訴願，訴願機關
        亦命被告另為適法之處分，至此，全案應回復於最初申
        請之狀態，被告應依商業登記法之規定於時限內處理。
        然被告對於訴願決定置若罔聞，竟命原告「重行提出申
        請」！按原處分既經撤銷，系爭申請案件即回復最初受
        理狀態，仍繫屬於被告，自無被告所稱應重新申請之問
        題，被告即應依商業登記法之規定程序審查被告之申請
        案件，無奈被告視法規及訴願決定於無物，逕命被告重
        新申請，故被告顯然於法定期間內應作為而不作為。
      (3)原告乃就被告之不作為提起訴願，請求訴願機關做成特
        定內容之行政處分－做成核發原告「金旺旺電子遊戲場
        」之營利事業登記之行政處分。惟訴願機關卻將被告一
        再不為處分之事實棄置不問，而作成命被告於原告檢送
        申請書證後2個月內，對原告之請求做成准否之處分。
        按原告之訴願請求係請求訴願機關為特定內容之行政處
        分，惟訴願決定僅係命被告應於一定期間內做成處分，
        亦即訴願決定並未准許原告之訴願請求。所謂有利不利
        ，應以訴願決定與請求是否一致為斷，一致為有利，否
        則即屬不利決定，原告受有不利決定，據此提起訴訟自
        屬符合行政訴訟法第5條第1項規定訴願前置原則。又被
        告於法定期間內應作為而不作為，不作為本身即已含有
        違法性因素，當已侵害被告之權利或法律上利益。
      (4)原告起訴請求者係「命被告作成特定內容處分」，依行
        政訴訟法規定原告就此請求確應踐行訴願前置程序，而
        原告亦確曾就該項請求向管轄機關經濟部提起訴願，並
        經該部作成訴願決定，即經濟部經訴字第09206220250
        號訴願決定，然該訴願決定係命「被告於一定期間內作
        成處分」而非命「被告作成特定內容處分」，亦即該訴
        願決定並未滿足原告訴願請求，因此，尚不得認為該決
        定對原告為有利，故原告確實已踐行訴願前置程序而未
        獲救濟，本件起訴當屬合法。
      (5)訴願決定如有利於訴願人，訴願人因欠缺訴之利益，不
        得提起行政訴訟；又行政機關本於行政一體對於上級機
        關所為訴願決定並無不服之餘地，不得對訴願決定提起
        行政訴訟，故訴願決定一旦為有利訴願人之決定，該決
        定即告確定，此際，訴願決定所為教示應係命「原處分
        機關重為處分後，將處理情形以書面通知訴願決定機關
        」。相對而言，如訴願決定不利於訴願人，因訴願人之
        請求未獲滿足，有賦予救濟途徑之必要，而得提起行政
        訴訟，此際，訴願決定所為教示即係「如不服訴願決定
        得於決定書送達後二個月內提起行政訴訟」。可知訴願
        機關所為決定究竟有利或不利於訴願人，不可單憑訴願
        決定主文判斷，尚應綜合訴願人之請求、訴願決定理由
        及其教示條款而為判斷，得提起行政訴訟者，顯然係訴
        願機關駁回訴願人之聲請，否則何以得提起行政訴訟？
        本件原告所聲明不符之訴願決定即經濟部經訴字第0920
        6220250號訴願決定，其第六頁所為教示即明確指出本
        件得提起行政訴訟，故可見原告爭執之訴願決定確係不
        利於訴願人，而得提起行政訴訟。
      (6)再查，最高行政法院76年判字第1848號判決意旨謂「即
        令為訴願機關之新竹縣政府，於上述期限期滿後，遲於
        76年6月29日，始為訴願決定，並於76年7月6日，將其
        訴願決定書送達原告。然其此項訴願決定，對於原告已
        合法逕行提起之再訴願，應無影響。並無令原告必須對
        新竹縣政府遲為之訴願決定，負有另行提起再訴願之責
        任，況似此再訴願決定遽從程序上駁回後，原告縱另行
        提起再訴願，亦已逾法定期間，將陷於失權之效果，致
        斷救濟之途，顯有損人民之權益，自非所宜。」另學說
        上亦認為原告起訴後，行政法院作成裁判前，受理訴願
        機關或原處分機關補作訴願決定或行政處分時，應分別
        情形而定，(一)如原處分或訴願決定駁回申請者，無非使
        怠為處分之訴成為拒絕處分之訴，原告之聲明不受影響
        ，行政法院自可繼續審理；(二)如原處分或訴願決定已滿
        足原告之申請者，此際原告欠缺權利保護必要要件，如
        未撤回即應受敗訴判決。故被告雖於93年5月28日以府
        商登字第0930130993號處分駁回原告之申請，惟斯時本
        件已進入行政訴訟程序，依前述判決及學說見解可知，
        被告斯時所為駁回處分，並不影響本件合法提起之訴訟
        ，充其量僅係使怠為處分之訴成為拒絕處分之訴，對原
        告請求被告作成特定內容行政處分之聲明毫無影響。
      (7)末查，原訴願決定未依原告請求作成特定內容之行政處
        分為違法，茲分述如下：
        行政機關違反作為義務之消極行為，可依訴願法第2
          條提起訴願，訴願決定機關作成「自為決定」或命「
          原處分機關（原受申請機關）作成處分」之決定後，
          其後續救濟程序如何，依學說見解應分別情形定之，
          如原受申請機關作成駁回處分，原申請人得依行政訴
          訟法第5條第2項規定經訴願程序後，提起行政訴訟，
          此時同一申請案形式上經過二次訴願程序，但第一次
          訴願決定僅審查受申請機關是否違反作為義務，未及
          其他，第二次訴願，受理訴願機關應從實體上審查其
          拒絕申請有無違法或不當；對於受申請機關於第一次
          訴願決定後仍怠於作成處分應如何處理，則未論及，
          惟依前述見解推論，申請人仍可循序依訴願程序，提
          起行政訴訟，受理訴願機關對於第二次訴願，即應從
          實體上審查該申請案應否准許。參照訴願法第81條第
          1項本文規定之意旨，本諸「行政一體」原則，無論
          原處分事實是否已臻明確，原受申請機關一再怠為處
          分時，受理訴願機關即不宜再度發回，而應自為決定
          或命原受申請機關為特定內容之行政處分。
        本件被告先係違法為退件處分，經訴願決定命其作成
          處分後，又怠於作成處分，其一再違法怠於作成處分
          ，訴願機關對於原告第二次訴願，即應從實體上作成
          特定內容之處分，而不應一再發回要求被告作成處分
          ；按被告基於不相關之考量，任意停止發放電子遊戲
          場業之營利事業登記證，對於人民申請案件先係違法
          退件，後又怠為處分，其一再藐視法律規定在先，則
          人民如何能期待被告於第二次訴願決定後會依法審查
          作成合法之處分？因此，訴願機關此時即應依原告之
          訴願請求作成特定內容之行政處分，其再為發回之決
          定，於法恐有未合。
        縱上說明，被告於訴願機關作成訴願決定後未於法定期
        間內為核駁之處分，原告循序提起訴願、行政訴訟，當
        已具備權利保護必要要件，就本件訴訟有訴之利益。訴
        願機關所為第二次訴願決定違法，則被告依該違法決定
        於92年10月30日以府商登字第0920215889號函命原告補
        件之觀念通知即失所據，其據此所為之駁回處分亦同屬
        違法，承前說明，對於原告之合法起訴不生影響。且被
        告一再藐視法律規定怠為處分在先，原告如何能期待被
        告於原告依法補件後會依法作成處分？事實上，被告對
        於相同案件依其通知補件者，即以公告在後且無法律授
        權之行政命令，要求申請人補送營業場所距離學校600
        公尺以上之證明文件，變相駁回人民之申請，對於合於
        該行政命令之申請案，則以各種理由刁難、推拖，以致
        自被告於91年8月8日公告暫停受理申請電子遊戲場營利
        事業登記時起，以迄今日，桃園縣境內始終未曾核發任
        何一張電子遊戲場之營利事業登記證！被告蔑視法律、
        玩弄程序已達於斯，嚴重戕害憲法及電子遊戲場管理條
        例所賦予人民之工作權保障，如要求原告一再循被告補
        件通知遞行尋求救濟，則本件永無受司法機關實體審理
        之可能！是原告實已用盡救濟途徑，不得已而提起本件
        訴訟，且已合於行政訴訟法第5條第1項所要求之訴願前
        置程序，本件應為實體審理。
    2.訴願法第81條第1項本文之規定雖係就撤銷訴願所為規定
      ，然解釋上於課予義務訴願亦應同有適用，是訴願機關對
      於課予義務訴願亦得逕作成行政處分，而訴願機關得逕作
      成行政處分之情形有三：(一)原處分之事實關係已臻明確者
      ；(二)原處分機關重為處分時不遵守先前訴願決定之意旨者
      ；(三)受理訴願機關即原處分機關。故本件訴願機關未依原
      告請求作成特定內容之行政處分，其訴願決定顯然違法：
      (1)查原告於90年12月24日備齊文件申請「金旺旺電子遊戲
        場」之營利事業登記，原告之所有申請文件均符合當時
        申辦電子遊戲場營利事業登記規定，且通過所有審查，
        被告亦未通知原告補件，顯然原告之申請業已符合規定
        ，原處分之事實關係已臻明確，而訴願機關又為商業登
        記之中央主管機關，依法自得逕為核准「金旺旺電子遊
        戲場」營利事業登記之處分。
      (2)被告先未為核駁與否之處分，逕為退回原件，經原告提
        起訴願，訴願機關命被告作成處分，惟被告卻命原告重
        新申請，是被告顯然並未遵守先前訴願決定之意旨。
      (3)綜上可知，訴願機關確實得逕自為核准「金旺旺電子遊
        戲場」營利事業登記之處分，原告亦請求訴願機關為此
        一處分，然訴願決定卻僅命被告於一定期間內作成處分
        ，是該訴願決定違法情形至為明顯。
    3.對於課與義務訴訟，凡原告之訴有理由，且案件事證已明
      確者應判命行政機關作成原告所申請之行政處分；原告之
      起訴雖有理由，惟案件事證未臻明確或涉及行政機關之行
      政裁量權者，應命行政機關遵照其判決之法律見解對原告
      作成決定；查本件原告所有申請文件均符合當時申辦電子
      遊戲場營利事業登記之規定，且通過被告所有審查，有卷
      附資料可稽，是本件申請案業已臻成熟，僅因被告基於不
      相關之考量而未核准原告之申請：
      (1)依電子遊戲場業管理條例第10條第1項、商業登記法第
        21條、第22條之規定觀之，被告既未於收受後5日內通
        知原告補正，顯係認為原告並無違反法令或不合法定程
        式之處，則原告申請案件應認為已達於可為核准處分之
        程度，被告否認案件已達成熟階段，則應就原告申請不
        合法令之處負舉證之責。
      (2)查本件原告於90年12月24日檢附相關文件向被告申請營
        利事業登記後，被告於91年1月15日辦理現場會勘，據
        該會勘記錄表記載，原告申請案業已通過各項審查，唯
        獨警察局部分建議不同意設立。亦即被告所以認為案件
        未臻成熟之理由僅係原告申請案未通過警察局審核，惟
        縣警局審核未過顯然不足作為認定被告申請案件未臻成
        熟之理由：
        縣警局不同意設立之理由約略為「申設地點位居交通
          要道，人車擁擠出入複雜，易為青少年流連及犯罪藏
          污納垢之所，對治安交通均有影響」綜觀全文，縣警
          局全無提及建議不予設立之任何法源依據，僅係憑藉
          其分析設立有妨害交通及治安狀況，即建議不予設立
          。惟原告申請設立電子遊戲場有何妨害交通、治安狀
          況之具體依據，未見說明，縱有妨害交通、治安狀況
          ，縣警局不同意設立之依據何在？遍查電子遊戲場業
          管理條例、商業登記法、都市計畫法等相關法規，全
          無任何明文規定於有前述情形時，得駁回人民申請之
          規定，亦無任何授權地方政府於有前述情形時，得行
          使裁量權而不予核准之規定，是被告單憑縣警局空泛
          之說明即認為原告申請未臻成熟、或以此否准原告申
          請，顯然已違反法律保留原則及不當連結禁止原則。
        被告抗辯原告之申請案未通過被告警察局審核之其他
          依據係被告縣警局所做「桃園縣電子遊戲場現況之探
          討」報告及被告第92次治安會報會議記錄，惟查：該
          現況探討報告，並非具體之審查意見，不得作為駁回
          原告申請之依據，實不待贅言。另有關被告第92次治
          安會報會議記錄部分，其結論2為「建請建設局與警
          察局就現行電子遊戲場之發照、管理相關規定重新作
          檢討，為不使不法業者有漏洞可鑽或存僥倖心理，在
          檢討工作完成前先暫停發照，俟檢討後再考慮相關發
          照事宜」，被告嗣後即據此結論作成系爭91年8月8日
          之暫停發照公告，然此一暫停發照公告迭經訴願決定
          認定違法，並予撤銷退件處分之決定，被告再據此主
          張原告申請案件未通過縣警局審核，案件未臻成熟，
          恐有未恰！
        被告主張其法源依據為電子遊戲場管理條例第1條之
          授權，惟查，該條全文為「為管理電子遊戲場業，並
          維護社會安寧、善良風俗、公共安全及國民身心健康
          ，特制定本條例。」亦即該條文僅係電子遊戲場業管
          理條例之立法宗旨，說明國家訂立此一法律之立法目
          的、精神何在，全文並無任何有關授權對象、目的、
          內容、範圍或有關授與地方政府裁量權之文字，要不
          符合行政程序法第150條第2項、司法院釋字367號、
          釋字443號解釋所要求之授權明確性原則，被告主張
          該條為縣警局不通過原告申請之法令依據，亦屬於法
          未合。
       (3)被告於電子遊戲場業管理條例經立法通過、公布施行
         後，即依法核准百餘家電子遊戲場業者申請設立登記
         ，因此，原告亦依據該法及被告所定申請程序依法向
         被告提出申請，豈料被告政策一夕轉變，以一紙無法
         律依據之公告，退回原告申請案件，從此被告不再為
         任何核准設立登記之處分。實則，在被告極盡所能企
         圖扼殺電子遊戲業者生機，甚至對於已審通過擬核准
         設立之申請案，尚且要求再予「嚴於審核」之情形下
         ，如原告之申請有應予駁回之情形，被告焉有不依法
         駁回之可能？何需於被告提出申請後近10個月，始採
         用無法源依據之「退件」處分退回原告之申請案？顯
         然係原告申請案業臻成熟，被告苦無禁止之策下，迫
         於無奈始作出違法之退件處分。
  (二)被告主張之理由：
    1.按「人民因中央或地方機關對其依法申請之案件，於法令
      所定期間內應作為而不作為，認為其權利或法律上之利益
      受損害者，經依訴願程序後」，又「人民因中央或地方機
      關對其依法申請之案件，予以駁回，認為其權利或法律上
      利益受違法損害者，經依訴願程序後」，均「得向高等行
      政法院提起請求該機關應為行政處分或應為特定內容之行
      政處分之訴訟」，行政訴訟法第五條第一項、第二項分別
      定有明文。是提起該條課予義務之訴訟，須以經過訴願為
      其前提，其未經過訴願程序，遽行提起行政訴訟，自非法
      之所許。
    2.本件被告於接獲經濟部92年9月17日第二次訴願決定書後
      ，依該訴願決定書理由指示：「．．．宜由訴願人（即指
      原告）儘速檢送其金旺旺電子遊戲場營利事業登記申請案
      之相關申請書件到府憑辦」，乃於92年10月30日府建登字
      第0920215889號函請原告依規定檢陳完整申請書憑辦未果
      ，復於93年5月3日府商登字第09301205325號函，再請原
      告於文到一星期內送件申請，詎原告仍不送件，以致被告
      無從審查，遂於93年5月28日府商登字第0930130993號函
      駁回原告之聲請。經查原告不服被告為原件發還之處分，
      經濟部91年11月29日訴願決定為：「原處分撤銷，由原處
      分機關另為適法之處分」；經濟部92年9月17日訴願決定
      亦為：「桃園縣政府應於訴願人檢送申請書後二個月內，
      對訴願人之請求依法作成准否之處分」，迺原告未及被告
      為准否之處分，即於92年11月14日提起本件行政訴訟，顯
      已與法不合，退而言之，縱被告於93年5月28日為「駁回
      申請」之處分後，原告亦未對之提起訴願，從而因原告未
      依第二次訴願決定意旨檢送相關書件，而使被告無從就實
      體審查作出處分，原告亦應循行政爭議之程序提起訴願以
      資救濟，如原告對該訴願決定仍有不服，始得對之提起行
      政訴訟。乃本件原告未依訴願前置之規定，於起訴前提起
      訴願，逕行提起本件行政訴訟，姑不論原告是依行政訴訟
      法第5條第1項或第2項規定請求，均未踐行合法之訴願程
      序，其起訴自不合法，應予駁回。
    3.按「提起行政訴訟請求法院為裁判，以有權利保護必要為
      前提，具備權利保護必要者，其起訴始具有權利保護之利
      益，即所稱訴之利益存在；是原告之訴，如係欠缺權利保
      護必要，即屬無起訴之利益存在，在法律上即屬無理由。
      本件原告於92年6月5日主張被告有怠為處分情事，依訴願
      法第2條第1項規定向經濟部提起訴願，經訴願機關認原處
      分機關確有怠為處分之情事，原告訴願有理由，乃依訴願
      法82條第1項規定為『桃園縣政府應於訴願人檢送申請書
      証後2個月內，對訴願人之請求依法作成准否之處分』之
      決定，已如前述，並有該訴願決定書可按。準此，原告既
      係主張被告有怠為處分之情事，依訴願法第2條第1項規定
      提起訴願，則訴願機關認『訴願有理由』，乃援引訴願法
      第82條第1項『對於依第2條第1項提起之訴願，受理訴願
      機關認為有理由者，應指定相當期間，命應作為之機關速
      為一定之處分。』之規定，為『桃園縣政府應於訴願人檢
      送申請書後2個月內，對訴願人之請求依法作成准否之處
      分』之訴願決定，自屬合法；且係對於原告有利之訴願決
      定，原告不服，提起本件行政訴訟，自屬欠缺權利保護必
      要，而無起訴之利益存在。況被告於91年8月8日府建登字
      第0910536056號函為原件發還之處分，而未將相關申請文
      件留底備查，此為原告所不爭，從而被告既已將原申請文
      件發還原告而未留底備查，實際上已無法憑空就原告申請
      案為具體審查決定，是訴願決定命被告應於原告檢送申請
      書後2個月內，對原告之請求依法作成准否之處分，尚無
      不合。足徵原告主張訴願機關應逕行自為決定或命被告桃
      園縣政府於一定期間內核發『華德電子遊戲場營利事業登
      記證』之處分，自無理由。」此觀　鈞院另案92年度訴字
      第5112號判決理由四內容即明。
    4.本件被告並無故意或過失不法侵害人民自由或權利之意思
      及行為：
      (1)電子遊戲場業管理條例第1條第1項明定其立法目的為：
        「為管理電子遊戲場業，並維護社會安寧、善良風俗、
        公共安全及國民身心健康，特制定本條例」，從而被告
        基於維護桃園縣治安及社會秩序等公益之考量，擬於制
        定「桃園縣電子遊戲場業管理自治條例」後，藉嚴格審
        慎之發照規定予以審核，以杜絕不法並保障合法業者，
        係符合該法立法目的之行政作為，絕無故意或過失不法
        之可言，即無侵害人民自由或權利之責任原因事實。
      (2)被告基於維護社會安寧、善良風俗、公共安全及國民身
        心健康之公益考量，於91年8月8日府建登字第09101684
        29號公告「暫緩受理電子遊戲場業營利事業登記有關事
        項」，即於91年8月8日退還原告之申請書件，暫緩受理
        原告之申請，惟原告並未依經濟部第2次訴願決定意旨
        檢送申請書，致使被告無從審查，此觀經濟部92年9月1
        7日經訴字第09206220250號訴願決定書事實欄及理由欄
        所載內容即明，足見被告承辦公務員並無怠於執行職務
        之情事。
      (3)前開公告雖經被告於92年5月12日以府建登字第0920100
        898號公告撤銷，被告重新受理電子遊戲場業之申請營
        利事業設立登記，惟仍需符合被告91年11月29日府城都
        字第09106128290號公告規定；本件申請案為原件發還
        之處分，惟原告不服被告原件發還之處分，向經濟部提
        起訴願，經濟部於91年11月29日以經訴字第0910612898
        0號函為訴願決定，命被告將原處分撤銷，另為適法處
        分，嗣原告又因被告未作成實體決定，再向經濟部提起
        訴願，經濟部92年9月17日訴願決定亦為被告「應於訴
        願人檢送申請書後2個月內，對訴願人之請求依法作成
        准否之處分」，被告乃依訴願決定意旨分別於92年10月
        30日、93年5月3日陸續函請原告檢附有關文件至府申請
        電子遊戲場業營利事業登記事項，然原告迄今仍未送件
        ，從而被告因無申請文件可資審查，故於93年5月28日
        以府商登字第0930130993號函駁回其申請，自非無由。
    5.按行政處分依行政受法律拘束之程度，可區分為羈束處分
      與裁量處分。羈束處分指特定構成要件事實存在，行政機
      關即應為特定法律效果之行為，此種處分即為羈束處分；
      裁量處分指特定構成要件事實雖然確定存在，但行政機關
      有權選擇作為或不作為，或選擇作成不同法律效果之行政
      處分，此種處分即為裁量處分。經查電子遊戲場業管理條
      例第9條第1項規定：「電子遊戲場之營業場所，應距離國
      民中、小學、高中、職校、醫院50公尺以上」，其重點在
      於50公尺「以上」，參考立法當時之所以為上開規定，主
      要為尊重地方自治精神，考量各地區民情風俗不一，因此
      賦予直轄市、縣（市）主管機關對於電子遊戲場業之申請
      ，如認有礙公共安全、安寧或其他公共利益之虞時，得就
      其營業級別種類、登記家數及營業區域予以限制。足見上
      開規定係為最低規範，直轄市、縣（市）主管機關對於電
      子遊戲場業之申請，仍有裁量之餘地。因此，被告衡酌該
      縣境內電子遊戲場之經營型態，設施環境、消費客群及學
      校、社區、社會普遍意向等，為避免電子遊戲場之設立有
      妨礙縣內商業正常發展及妨礙公共、社會安全與環境安寧
      ，於91年10月28日以府城都字第0910236506號公告，桃園
      縣商業區依電子遊戲場業管理條例申請設立電子遊戲場業
      時，營業場所應距離高中、職校及國民中、小學、醫院等
      600公尺以上，為被告本於行政權作用所為之裁量行為，
      並未逾越電子遊戲場業管理條例第9條第1項之規定，此有
      鈞院另案92年度訴字第1273 號判決可稽。
    6.又按「電子遊戲場申請設立時，其營業場所位於實施都市
      計畫地區者，應符合都市計畫法及都市土地使用分區管制
      之規定；於非都市計畫地區者，應符合區域計畫法及非都
      市土地使用分區管制之規定。」電子遊戲場業管理條例第
      8 條第1款定有明文，足見申請設立電子遊戲場業須符合
      「土地使用分區管制」之規定，又「土地使用分區管制」
      係屬於「都市計畫」範疇，而「都市計畫」又屬縣（市）
      政府之自治事項（地方制度法第19條參照），而「直轄市
      及縣（市）政府對於都市計畫範圍內之土地，得限制其使
      用人為妨礙都市計畫之使用。」及「對於都市計畫各使用
      區．．．之使用，省（市）政府得依據地方實際情況，於
      本法施行細則中作必要之規定。」都市計畫法第6條及第
      39條亦有明文。都市計畫法台灣省施行細則第17條第1項
      第9款亦規定：「商業區內以建築商店及供商業使用之建
      築物為主，不得為下列建築物及土地之使用：一、．．．
      九、其他經由縣（市）政府認為有礙商業之發展或妨礙公
      共安全及衛生，並經公告限制之建築物及土地之使用。」
      因此，於被告轄區申請設立電子遊戲場者，須符合被告所
      為之「土地使用分區管制」，係屬當然，足見該公告依電
      子遊戲場業管理條例及都市計畫法台灣省施行細則之規定
      為之，且無牴觸電子遊戲場業管理條例第9條規定，係有
      法律授權依據，應屬合法有效，自有拘束人民之效力，
      鈞院另案92年度訴字第1273號判決亦同斯旨，足證原告主
      張並不可採。
　　理  由
一、按訴願法第82條固規定：「對於依第2條第1項提起之訴願，
    受理訴願機關認為有理由者，應指定相當期間，命應作為之
    機關速為一定之處分。」，惟為達權利救濟機能，此種怠為
    處分之訴願，於案件事證明瞭且不涉及原處分機關行政裁量
    案件，應可承認請求作成特定內容之行政處分之訴願，而非
    單純請求命原處分機關速為處分而已。本件依原告起訴意旨
    ，其所提起者屬於行政訴訟法第5條第1項之請求命被告作成
    特定內容處分之課予義務之訴，自應以其經訴願程序而未獲
    得救濟為起訴之要件之一。查本件原告以被告接獲經濟部91
    年11月29日經訴字第09106128290號「原處分撤銷，由原處
    分機關另為適法之處分」訴願決定書（下稱第1次訴願決定
    ）後，僅以92年2月24日府建登字第0920038443號函通知原
    告「依規定檢附有關文件，至府重新申請電子遊場業營利事
    業登記事項」，仍遲遲未准予核發營利事業登記證，原告乃
    依訴願法之規定，提起訴願「請求貴部自為決定，命桃園縣
    政府核發訴願人『金旺旺電子遊戲場』之營利事業登記證」
    ，而訴願機關所作成之決定為「桃園縣政府應於訴願人檢送
    申請書證後二個月內，對訴願人之請求依法作成准否之處分
    」（下稱第2次訴願決定），此有相關訴願書、訴願決定書
    附於訴願卷可憑。足認原告之訴願請求，乃「作成特定內容
    之行政處分」之請求，揆諸首開說明，如訴願機關認為事證
    成熟，自可逕為特定內容之行政處分。乃本件訴願機關所為
    前述之決定，顯不能滿足原告之訴願請求，即合於「經訴願
    程序而未獲救濟」之要件，則原告提起本件課予義務之訴，
    合於法律之規定，應予准許。所應審究者，乃在原告之訴有
    無理由而已，合先敘明。
二、本件原告前於90年12月14日檢具營利事業統一發證設立登記
    申請書及相關文件，向被告申請於桃園縣大溪鎮○○里○○
    路93號3樓設立「金旺旺電子遊戲場」之營利事業登記，經
    被告以考量該縣整體治安及縣民生活品質等情事，將俟制定
    「桃園縣電子遊戲場業發證暨管理自治條例」公布施行後，
    重新開始受理申請營利事業登記等理由，以91年8月8以府建
    登字第0910536056號函為原件發還之處分。原告不服，訴經
    經濟部以第1次訴願決定書撤銷原處分，並責由被告於收受
    訴願決定書後3個月內另為適法之處分。嗣被告以92年2月24
    日府建登字第0920038443號函知原告檢附有關文件重新申請
    營利事業登記事項。原告並未向被告遞送申請書件，逕依訴
    願法第2條第1項，提起訴願，經經濟部第2次訴願決定命被
    告應於原告檢送申請書兩個月內，對原告之請求依法作成准
    否之處分等事實，有相關公函、訴願書及訴願決書附於處分
    卷、訴願卷內可憑，復為兩造所不爭，堪認屬實。是原告於
    92年5月6日主張被告有怠為處分情事，向經濟部提起訴願時
    ，原申請案卷早在第1次訴願決定前即已經被告發函退還，
    訴願機關無法憑空審酌原告申請事項是否已告成熟，而得為
    決定如原告之訴願請求「自為決定，命桃園縣政府核發訴願
    人『金旺旺電子遊戲場』之營利事業登記證」。是第2次訴
    願機關審查結果認被告確有怠於處分之情事，訴願為有理由
    ，而決定「原處分撤銷，由原處分機關另為適法之處分」，
    應屬合法有據，原告請求撤銷，即無理由。
三、復按行政法院就課予義務訴訟命為特定內容之處分，須依事
    件之內容，達到行政法院可為特定行政處分內容之裁判之程
    度始可，若特定內容行政處分之作成尚涉及行政判斷或尚須
    踐行其他行政程序等情形，基於權力分立之原則，行政法院
    自不得遽予為之，最高行政法院91年度判字第1112號裁判意
    旨參照。意即在請求作成特定內容之行政處分之訴訟中，必
    須經由行政法院調查結果，認為案件已甚明確，且未涉及行
    政機關之裁量決定者，始得為原告有理由之判決。經查，系
    爭申請案件，經被告所屬有關單位於91年1月15日會勘時，
    警察局簽註其意見，略以：「本件申設地點位居大溪鎮○○
    ○○道，人車擁擠出入複雜，且為青少年流連及犯罪者藏汙
    納垢之所，對治安交通均有影響，且該地址一、二、三樓均
    有申請設立，共用單一走道及出入口，對日後管理及取締均
    不容易，建議不同意設立」，此有該會勘紀錄表附於本院卷
    （二）可稽，足認被告所屬相關單位並未就准許原告之申請
    達成一致之意見。而行政機關於作成行政決定時，本須對事
    件的全部情狀有充分瞭解，並對整體社會秩序與法律秩序作
    通盤考量，同時尊重並考慮不同之利益，經過客觀的權衡過
    程後，作成正確的行政決定，以實現個案正義，調整公益與
    私益之衝突，此亦屬行政機關裁量權之行使範圍，本院尚不
    能以自己之裁量代替行政機關之裁量。況原訴願決定既如前
    述為合法適當，已足以救濟，原告逕行主張本件申請案符合
    相關法律規定，事件成熟，請求逕命被告為核發營利事業登
    記證之處分，亦無理由。
四、綜上所述，原告起訴論旨，並非可採；本件訴願機關為「
    桃園縣政府應於訴願人檢送申請書證後二個月內，對訴願人
    之請求依法作成准否之處分」之決定，並無不合；原告請求
    判如其聲明，即無理由，應予駁回。
五、本件業經判斷如上，兩造其餘主張攻防方法，均於本件判決
    結果不生影響，爰不一一論列，併予敘明。
據上論結，本件原告之訴為無理由，爰依行政訴訟法第98條第3
項前段，判決如主文。
中　　華　　民　　國　 　94　　年　　2　　月　　22 　 日
                 臺 北 高 等 行 政 法 院   第 七 庭
                             審 判 長 法  官　鄭　小　康
                                      法  官　林　金　本
                                      法  官　李  玉  卿
上為正本係照原本作成。
如不服本判決，應於送達後20日內，向本院提出上訴狀並表明上
訴理由，如於本判決宣示後送達前提起上訴者，應於判決送達後
20日內補提上訴理由書（須按他造人數附繕本）。
中　　華　　民　　國　   94    年  　2  　月  　22　　日
                                      書記官  張  靜  怡
